【裁判字號】    97,財管,12
【裁判日期】    970415
【裁判案由】    選任遺產管理人
【裁判全文】
臺灣雲林地方法院民事裁定              97年度財管字第12號
聲  請  人  合作金庫商業銀行股份有限公司
法定代理人  乙○○
非訟代理人  甲○○
關  係  人  財政部國有財產局臺灣中區辦事處雲林分處
法定代理人  丙○○
上列聲請人聲請對被繼承人丁○○選任遺產管理人事件，本院裁
定如下：
    主  文
選任財政部國有財產局臺灣中區辦事處雲林分處為被繼承人丁○
○之遺產管理人。
准對被繼承人丁○○（男、民國二十八年十月十五日出生，最後
住所：雲林縣林內鄉○○村○○鄰○○路187號，於民國九十六年
八月四日死亡）之繼承人為承認繼承之公示催告。
被繼承人丁○○之繼承人，應自前項公示催告最後登載新聞紙之
日起，六個月內承認繼承，上述期限屆滿，無繼承人承認繼承時
，被繼承人丁○○之遺產，於清償債權，並交付遺贈物後，如有
賸餘即歸屬國庫。
程序費用由被繼承人丁○○之遺產負擔。
    理  由
一、按繼承開始時，繼承人之有無不明，而無親屬會議或親屬會
    議未於1 個月內選定遺產管理人者，利害關係人或檢察官得
    聲請法院選任遺產管理人，並由法院依公示催告程序，定 6
    個月以上之期限，公告繼承人，命其於期限內承認繼承，民
    法第1177條，第1178條規定定有明文。
二、本件聲請意旨略以：被繼承人丁○○於民國96年8月4日死亡
    ，其生前曾向聲請人借款，並將其所有之不動產設定最高限
    額抵押權與聲請人，以擔保其借款債務，惟其借款屆期均未
    依約清償。被繼承人死亡後，其法定繼承人均已依法具狀聲
    明拋棄繼承，並經鈞院以96年度繼字第648號、第650號、第
    722號准予備查在案，且被繼承人之親屬會議亦未選任遺產
    管理人，聲請人為處理與被繼承人間前開債務，爰依民法第
    1178條第2項及非訟事件法第149條第1項規定，【聲請選任
    財政部國有財產局臺灣中區辦事處雲林分處為遺產管理人】
    等語。
三、經查，聲請人主張之事實，已據聲請人提出戶籍謄本、借據
    、債權憑證、土地謄本、他項權利證明書、抵押權設定契約
    書、繼承系統表、行政院金融監督管理委員會95年1月19日
    金管銀（二）字第09585003780號函及本院拋棄繼承事件（
    96年度繼字第648、650、722號）准予備查函等為證，並經
    本院調閱上揭拋棄繼承事件之卷證查明無誤，自堪信為真實
    。被繼承人丁○○之遺產於目前既可認確屬無人承認繼承之
    狀態，再參以本件未有經親屬會議選定遺產管理人之資料，
    及聲請人為利害關係人等情，足認聲請人所為之聲請與前揭
    規定並無不合。
四、關係人財政部國有財產局臺灣中區辦事處雲林分處經合法通
    知，未到庭表示意見。據財政部國有財產局臺灣中區辦事處
    雲林分處於其他類似案件關於被選任為遺產管理人之認知與
    態度，主要是認為以此等遺產應屬債務大於遺產，國庫並無
    可獲利之實益，且其為公務部門本即有一定之職掌，不宜亦
    無多餘人力可介入此等遺產之管理等情。然查：
（一）關係人於本院轄區被指定為遺產管理人業已沿襲數年，此
      一由法院指定之職務，若真成為其執行業務上之問題，除
      於個案提出抗告外，自應思考相關問題之本質及成因，尋
      求適當之因應方案。
（二）被繼承人之遺產於無人承認繼承時，將於清償債權，交付
      遺贈物後，若有剩餘，依民法第1185條之規定，應歸屬於
      國庫，已見遺產管理之本質具有濃厚公益性。縱然，各繼
      承權人衡量主客觀因素認為遺產大於被繼承之債務，然而
      被繼承人之債權人於實現其債權過程，亦需要有遺產管理
      人出面，一者協助債權人，再者亦含有制衡債權人不當取
      償之實質意義；又日後的過程常會涉及法院強制執行程序
      之介入，而法院之介入，既然出於國家機關之本質，則當
      法院已經被動介入，此時法院乃至國家相關體制於實踐其
      機能過程，更需要相關部門之協力，適足反徵公務部門不
      應以其本身能否再為國家取得多少利益，作為衡量是否介
      入的主要因素，因為公部門介入之過程，即是在維護人民
      之權益，而維護人民之權益正是國家公部門存在之本質，
      公部門於其過程所顯現的任勞任怨，正是全民共同利益之
      所繫。
（三）關係人係國有財產之管理機關，對於遺產管理之法律程序
      亦較一般民眾熟悉，復有相當之專業能力足以勝任管理職
      務，若關係人能就其數年來處理此等問題所面對之債權人
      ，尤其是債權人所屬之銀行公會等相關利害關係人一同協
      商，乃至協助建立遺產管理人選任機制，或協助雲林地區
      建立遺產管理人等資料中心，或與債權人（銀行公會）及
      相關專業公會相互合作而確立推荐機制，關係人本可以其
      專業能力、經驗以引導方式來協助、督導遺產管理（人）
      制度，而減輕自身人力等問題，亦可以此等因社會因素所
      產生之新工作，而激勵上級部門考量人力是否增加，凡此
      相關面向無不顯示，大家都有待努力或改進之空間與機會
      ，尚無逕自斷言之必要。
（四）本件被繼承人尚遺留有遺產，國庫對被繼承人之遺產除有
      有期待利益外，關係人若能克盡其管理專業，除了避免拋
      棄繼承者不當繼續使用遺產而有害公義外，若進行積極管
      理之措施，不但協助債權人，更可促使遺產被充分利用，
      適時發揮物盡其用、地盡其利之功能，並維法治與公義。
（五）本院審酌法定繼承人既已拋棄繼承，經通知亦拒不到庭，
      應無再擔任遺產管理人之主觀意願，若強令其擔任管理人
      ，難免因其無意管理而影響管理事務之進行，與遺產管理
      之本意即不相符，彼等既無意願擔任被繼承人之遺產管理
      人，衡情即難期待無意願之人會善盡遺產管理人之注意義
      務，亦難期待其等能圓滿達成遺產管理工作。此外，雲林
      地區又尚未建立具有公信之管理人候選資料庫，殊難漫無
      標準地恣意選任。
五、因之，本件綜合聲請人等利害關係人與社會主、客觀等一切
    情狀，可信由財政部國有財產局臺灣中區辦事處雲林分處擔
    任本件遺產管理人最為適當，爰依上開規定，裁定如主文。
六、依非訟事件法第21條第1項前段、民法第1150條前段，裁定
    如主文。
中    華    民    國    97    年    4     月    15    日
                  家事法庭法  官  黃玉清
以上正本係照原本作成。
如對本裁定抗告，應於裁定送達後10日內向本院提出抗告狀（須
附繕本），並依法繳納抗告費用新台幣1000元。
中    華    民    國    97    年    4    月    15    日
                          書記官  鄭國銘


司法院資訊處製作；財團法人民間司法改革基金會備份。
